【裁判字號】    93,上,818
【裁判日期】    950808
【裁判案由】    損害賠償
【裁判全文】
臺灣高等法院民事判決                   93年度上字第818號
上   訴   人  壬○○
              呂佳榮
共        同
訴訟 代理 人  張家琦律師
              林鳳秋律師
上 列  一 人
複  代 理 人  詹素芬律師
被  上 訴 人  財團法人長庚紀念醫院
法定 代理 人  謝燦堂    住臺北市○○○路199號
被  上 訴 人  庚○○    住臺中市南屯區○○○街319巷29號
              丁○○    住臺北市○○○路199號
              己○○    住臺北市○○○路199號
上開四人共同
訴訟 代理 人  丙○○    住桃園縣龜山鄉○○街 5號（林口長
              黃奕時    住臺北市○○○路201號後棟5樓法律
上列當事人間請求損害賠償事件，上訴人對於中華民國93年 7月
30日臺灣臺北地方法院91年度重訴字第 251號第一審判決提起上
訴，經本院於95年7月25日言詞辯論終結，判決如下：
    主      文
上訴駁回。
第二審訴訟費用由上訴人負擔。
    事實及理由
一、本件上訴人聲明求為判決：(一)原判決廢棄。(二)減縮聲明請求
    被上訴人應連帶給付上訴人壬○○、甲○○各新臺幣（下同
    ） 150萬元及自民國（下同）91年11月19日起至清償日止，
    按年息5%計算之利息。(三)願供擔保請准宣告假執行。
    被上訴人聲明求為判決：(一)上訴駁回。(二)如受不利判決，願
    預供擔保請准宣告免為假執行。
二、上訴人起訴主張：上訴人為夫妻，共同代理尚未出生之胎兒
    ，與被上訴人財團法人長庚紀念醫院（下稱長庚醫院）間訂
    立分娩接生及產後療護之醫療契約，嗣上訴人甲○○經由被
    上訴人長庚醫院所屬醫師實施剖腹產手術，於90年 4月14日
    14時10分產下一子謝承佑；謝承佑甫出生時之體重為 3,420
    公克，健康指數等5項評估為9分（滿分10分），身體及健康
    狀況良好，詎於同年4月15日凌晨約4時許，竟出現窒息及發
    紺現象，經被上訴人長庚醫院於同年 4月16日使用超音波檢
    查結果，發現係「顱內左右兩側腦內異常反應及顱內壓升高
    造成腦水腫」所致，並於診斷紀錄記載不排除發生「明顯危
    害生命的事件」（ALTE=apparent life-threatening event
    ），謝承佑並因而成為嬰兒腦性麻痺之重度殘障。惟查，被
    上訴人長庚醫院所屬醫師即被上訴人庚○○於90年 4月15日
    凌晨 1時55分，指示該院所屬護士即被上訴人丁○○為健康
    狀況良好之謝承佑施打抗生素，顯無必要，惟其既懷疑新生
    兒有感染之可能，卻未將謝承佑移至新生兒中重度病房，並
    立即給予靜脈輸液及氧氣之補充供應，且在同日凌晨 4時許
    ，謝承佑被送至加護病房前，未到場給予急救，自係導致謝
    承佑「缺氧缺血性腦病變」之原因；又謝承佑既經懷疑有新
    生兒感染之可能，然被上訴人丁○○於90年4月15日凌晨1時
    55分許，為謝承佑注射抗生素後，除於同日凌晨 3時30分有
    為謝承佑量體溫的紀錄外，其間將近 2小時未探視謝承佑，
    又未為謝承佑量測血壓及安置監視器，顯有疏失，而謝承佑
    之發紺及窒息現象，疑係因被上訴人丁○○餵奶時嗆奶、或
    使之趴睡阻塞呼吸道所致，又丁○○於90年4月14日凌晨4時
    許，未為謝承佑實施新生兒心肺復甦術等正確並有效之急救
    ，亦有過失；又謝承佑其後在長庚醫院繼續接受治療，然上
    訴人甲○○於91年 6月27日15時許，至長庚醫院探視謝承佑
    時，發現謝承佑之左大腿腫起，經檢查證實有骨折現象，經
    小兒科醫師說明係在發現前1、2小時所發生，顯係因值班護
    士即被上訴人己○○照顧疏失所致；被上訴人庚○○、丁○
    ○、己○○為被上訴人長庚醫院之受僱人，彼等於醫療及照
    顧謝承佑時，既有上述疏失，應對謝承佑及其父母即上訴人
    負連帶賠償責任，並應與被上訴人長庚醫院負連帶賠償責任
    ，嗣謝承佑於92年 2月28日，因上消化道出血、心肺衰竭而
    死亡，上訴人依法繼承謝承佑對被上訴人請求賠償之權利等
    情，爰依民法第184條第1項前段、第191條之3、 第194條、
    第195條第1項前段、 第185條第1項、第188條第1項、第224
    條、第227條、第227條之1及消費者保護法第7條第1項、第3
    項之規定，求為命被上訴人連帶給付上訴人壬○○、甲○○
    各150萬元（含慰藉金135萬元及受扶養利益損失15萬元）及
    法定遲延利息之判決〔上訴人在原審原係請求被上訴人連帶
    給付上訴人各500萬元（含慰藉金450萬元及受扶養利益損失
    50萬元）本息，經原審判決駁回上訴人之訴，上訴人聲明不
    服，提起上訴並減縮聲明如上〕。
    被上訴人則以：謝承佑之病症在醫學上稱為ALTE，係指嬰兒
    出生後出現生命徵象不穩、發紺、四肢冰冷等情形，經救治
    後挽回生命，其有可能發生於正常之新生兒，此與「嬰兒猝
    死症」指嬰兒突然死亡，事後無法找到真正死因之情形不同
    ；而新生兒健康指數評分 APGAR SCORE係用來評估嬰兒出生
    時之基本生命狀況，主要為提供醫師後續照護之參考，但無
    法僅憑此一數據，即斷定新生兒究竟有無問題，及是否需要
    注射抗生素治療等；又上訴人甲○○於生產時破水超過24小
    時，產下嬰兒屬高危險群，依據兒科教科書記載，懷疑新生
    兒有感染可能時，應給予預防性之抗生素治療，是被上訴人
    庚○○於診視後，醫囑為謝承佑進行抽血檢查、細菌培養並
    給予抗生素注射治療，並無疏失或不當，然事後檢驗血液之
    結果，謝承佑並未感染，更無敗血症，依當時情形，自無立
    即給予靜脈輸液及氧氣之需要；又護理人員於90年 4月15日
    凌晨 4時，發現謝承佑有發紺情形，立即予以氧氣使用、拍
    背刺激、ambu bagging及call被上訴人庚○○處理，並急送
    加護病房，被上訴人庚○○接獲通知後，立即趕往嬰兒室並
    加入急救行列，至加護病房後，即由醫護人員為謝承佑放置
    氣管內管、裝置心電圖監視器及給予靜脈注射及相關藥物，
    並無疏失或延誤；又長庚醫院嬰兒室以讓新生兒平躺（即仰
    睡）為原則，除非新生兒有嚴重吐嗆奶情形，或因家屬要求
    而經評估認為適當者，方讓新生兒趴睡，此時會記載於病歷
    紀錄，本件謝承佑之病歷並無趴睡紀錄，足證係平躺仰睡；
    再謝承佑於急救過程插管前之抽吸時，並未發現有奶塊，且
    Ｘ光檢查結果亦未發現肺部異常，足證謝承佑並無嗆奶情形
    ；又謝承佑入住嬰兒室不到14小時，護理人員已為其監測體
    溫 4次，而護理人員於完成每一位新生兒餵奶後，為另一位
    新生兒餵奶前，皆需全部巡視全部之新生兒，僅因探視謝承
    佑時無異常發現，故未記載於病歷；又91年 6月27日係由被
    上訴人己○○輪班負責照護謝承佑，被上訴人己○○於是日
    11時許，為謝承佑洗澡及全身乳液按摩時，及於13時許，為
    謝承佑更換尿布時，均未發現異狀，而護理人員於是日14時
    10分許，為謝承佑拍痰及換尿布時，謝承佑亦無哭鬧情形，
    上訴人甲○○於是日14時30分，至長庚醫院探視時，始發現
    謝承佑有骨折現象，其發生原因並不清楚，惟謝承佑為僵直
    性全身腦性麻痺併長期肺支氣管炎患者，自出生時起已臥床
    1 年多，並使用抗癲癇藥物治療，因而導致骨質疏鬆，可能
    為造成其骨折之原因，並非被上訴人己○○有何照顧疏失等
    語，資為抗辯。
三、經查上訴人主張上訴人甲○○經由被上訴人長庚醫院所屬醫
    師即訴外人郭東明實施剖腹產手術，於90年 4月14日14時10
    分，產下一子謝承佑，謝承佑甫出生時之體重為 3,420公克
    ，健康指數等5項評估為9分（滿分10分），經被上訴人長庚
    醫院所屬醫師即被上訴人庚○○指示注射抗生素後，置於嬰
    兒室內，由輪班護士即被上訴人丁○○負責照顧，嗣於翌（
    15）日凌晨 4時許，謝承佑出現窒息及發紺現象，經緊急送
    入加護病房實施急救，被上訴人長庚醫院於同年 4月16日使
    用超音波檢查結果，發現係「顱內左右兩側腦內異常反應及
    顱內壓升高造成腦水腫」所致，並於診斷紀錄記載不排除發
    生「明顯危害生命的事件」（ALTE = apparent life-threa
    tening event），謝承佑因而成為嬰兒腦性麻痺之重度殘障
    ；其後謝承佑繼續在被上訴人長庚醫院接受治療，上訴人甲
    ○○於91年 6月27日15時許，至長庚醫院探視謝承佑時，發
    現謝承佑之左大腿腫起，經檢查證實為骨折，而當時係由被
    上訴人長庚醫院所屬護士即被上訴人己○○負責照顧謝承佑
    ；嗣謝承佑於92年 2月28日，因上消化道出血、心肺衰竭而
    死亡之事實，業據其提出戶籍謄本、新生兒資料、接生記錄
    表、嬰兒室病歷摘要、嬰兒室護理記錄單、兒科檢查報告單
    、全民健康保險重大傷病卡、身心障礙手冊及死亡證明書為
    證（見原審北調字卷29、31至33、37至40頁及重訴字卷 208
    頁），且為被上訴人所不爭執，固堪信為真實。
四、惟按損害賠償之債，以有損害之發生及有責任原因之事實，
    並二者之間，有相當因果關係為成立要件（最高法院48年臺
    上字第 481號判例參照）。本件上訴人雖主張其子謝承佑於
    90年 4月14日，在被上訴人長庚醫院出生後，接受該院之醫
    療照顧，卻於翌（15）日出現窒息及發紺現象，因而受有嬰
    兒腦性麻痺之重度殘障，嗣又於91年 6月27日，受有左大腿
    骨折之傷害，全係因被上訴人長庚醫院所屬醫師即被上訴人
    庚○○、及該院所屬護士即被上訴人丁○○、己○○實施療
    護行為不當所致云云。惟為被上訴人所否認；且查：
    (一)關於被上訴人庚○○部分：
      1.產婦破水18小時以上所產下之新生兒，屬新生兒感染之
        高危險群，依兒科教科書之記載，應抽血做細菌培養，
        並給予預防性之抗生素治療，可使用之抗生素藥物有am
        -picillin及gentamicin， ampicillin的使用劑量為：
        出生小於7天，體重大於2,000公克之新生兒，75mg/kg/
        day（一天的量，分3次注射，每 8小時注射1次），gen
        -tamicin的使用劑量為：出生小於7天，體重大於2,000
        公克者，每次用量為2.5mg/kg，每12小時注射 1次，有
        被上訴人提出之 NELSON TEXTBOOK of PEDIATRICS及美
        國疾病管制局之建議可稽（見原審卷外放證物之被證 3
        、10）。經查，上訴人甲○○破水超過24小時產下謝承
        佑，被上訴人庚○○因而指示為謝承佑抽血做細菌培養
        ，並依謝承佑出生時體重3,420公克，為其注射ampici-
        llin 900mg/次，每8小時注射1次，及gentamicin 8mg/
        次，每12小時注射 1次等情，亦有被上訴人庚○○提出
        之生產記錄單及謝承佑90年 4月14日之醫囑單足按（見
        原審外放證物之被證2、4），即與前揭兒科教科書及美
        國疾病管制局之建議，並無不合。
      2.復經原審囑託行政院衛生署醫事審議委員會鑑定結果認
        為：「(一)謝承佑異常之超音波檢查結果應肇因於『缺氧
        缺血性腦病變（ Hypoxic-Ischemic  Encephalopqthy,
        HIE）』， 即謝承佑在發生發紺、急救後，因腦部缺氧
        、缺血後造成腦部傷害的一種變化。至於謝承佑突然變
        化的原因：謝承佑出生前後一切正常，轉入嬰兒房後，
        雖使用抗生素，但並無發現其他異常情形，而後突然發
        生發紺、急救後未死亡，即符合ALTE（Apparent Life-
        Threatening Events）之定義。(二)ALTE的定義是：一個
        新生兒或嬰兒，於無預期的狀況下呼吸停止，導致其膚
        色變化（如發紺、蒼白）、明顯肌張力改變（虛弱、無
        力）或是窒息、作嘔等現象，使得發現者認為其將死亡
        。其可能原因，包括某些感染、抽搐發作、中樞神經異
        常、心臟疾病、呼吸道阻塞、母親之麻醉藥物影響等等
        ，但超過一半以上的病例是找不到原因的。依其定義，
        謝承佑情形之突然變化，在找不到其他潛在病因時，AL
        TE確為一合理解釋。ALTE確可發生於健康之新生兒。(三)
        破水超過24小時會使新生兒感染的機會增加，但目前尚
        未有報告顯示其會使得ALTE之發生率增加。謝承佑於其
        母破水後約24小時後產出，自屬於新生兒感染之高危險
        群，而其使用抗生素之時機、種類及劑量皆適當且符合
        當今醫學常規。目前無報告指出ALTE和抗生素之使用有
        關聯。…」，有該會第 0000000號鑑定書足按（見原審
        重訴字卷126、127頁）。足見謝承佑係發生ALTE，因而
        導致「缺氧缺血性腦病變」，與被上訴人庚○○指示注
        射抗生素之醫療行為間，並無關聯。上訴人執此主張被
        上訴人庚○○醫療處置不當云云，自不足取。
      3.雖上訴人主張謝承佑出生後「吸吞力略慢」，被上訴人
        庚○○應懷疑、並已懷疑其有敗血症之可能，即應移置
        新生兒中重度病房，並給予靜脈輸液及氧氣之補充供應
        ，卻未為之云云，並提出嬰兒室護理記錄單、小兒科治
        療手冊、回憶小兒科學、醫囑單及長庚醫院網站資料為
        證（見本院卷(一)39至42頁及卷(二) 10至13、30、64、216
        頁）。惟查，給予靜脈輸液及氧氣之補充供應，乃敗血
        症之治療方式。本件被上訴人庚○○指示為謝承佑注射
        抗生素，僅為防範感染或敗血症，所為之預防性醫療行
        為，非即表示謝承佑已有感染或敗血症之情況，而謝承
        佑之血液、脊髓液及尿液嗣經檢驗結果，並未發現感染
        情形，有臨床病理檢驗報告單及病歷可稽（見本院卷(一)
        111頁及卷(二)48至52頁），遑論有敗血症。 雖上訴人提
        出實用臨床微生物診斷學「血液培養」章之資料（見本
        院卷(二)22頁即卷(一)135、136頁），主張抽血培養未驗出
        細菌，不能完全排除細菌感染之可能性云云（見本院卷
        (二)22頁）。然查謝承佑於其後確未發現有細菌感染或敗
        血症之現象，則被上訴人庚○○未依敗血症之治療方式
        ，將之置於新生兒中重度病房，並給予靜脈輸液及氧氣
        之補充供應，尚難認其醫療處置有何失當之情形。且經
        本院囑託行政院衛生署醫事審議委員會補充鑑定結果亦
        認為：「(一)…若因破水時間過長而怕新生兒可能罹患新
        生兒敗血症，依醫學常規處理為執行一般抽血檢查及培
        養，然後給予抗生素，再參考檢驗及培養結果及新生兒
        之狀況而給予適當之處理。至於所詢是否應即時給予靜
        脈輸液及氧氣之補充供應一節，經查若新生兒生理狀況
        穩定，則不需要立即給予靜脈輸液及氧氣之補充。而本
        案當時靜脈導管之建立，目的不在於輸液之補充，而是
        在於抗生素等靜脈藥物之給予。若在生理狀況穩定時先
        給予體液及氧氣之補充供應，一般而言，並不能避免發
        生『缺氧缺血性腦病變』或降低其發生之機率。…(三)病
        童出生時新生兒生命指數（Apgar score） 正常，其雖
        有罹患新生兒敗血症之機會，但由於其生命徵象穩定，
        且無異常狀況，可將其置於嬰兒室中之『病嬰床』照顧
        ，並無移置於新生兒中重度病房之必要…」，有該會第
        0000000號鑑定書足按（見本院卷(二)192頁）。是上訴人
        執此主張被上訴人庚○○醫療處置不當云云，亦不足取
        。
      4.謝承佑於90年4月15日凌晨4時許，在嬰兒室內出現全身
        發紺（cyanosis）之狀況，護理人員即被上訴人丁○○
        除立即給予氧氣等急救措施，並「急call Dr.庚○○，
        急送PICU（加護病房）處理」，旋於4時2分，轉至加護
        病房，此有嬰兒室護理記錄單可稽（見本院卷(一) 113頁
        ）。又被上訴人庚○○經通知後，立即趕往嬰兒室，在
        嬰兒室門口遇見抱著謝承佑準備進入加護病房之護理人
        員，乃偕同將謝承佑送入加護病房，並執行插管等情，
        業據證人即嬰兒室護士乙○○在本院到場證述：「（90
        年）4月15日清晨4時…，我看到丁○○在拍背用氧氣，
        另外一位同事辛○○也在幫忙，我就到護理站打叩機通
        知庚○○醫師，沒多久陳醫師就回電，大約1、2分鐘後
        我就看到丁○○他們將謝承佑送至加護病房時，陳醫師
        就來了，在門口跟他們一起送（謝承佑至）加護病房…
        」（見本院卷(二) 158頁）；而證人辛○○亦在本院到場
        證述：「…（我）與丁○○一起將謝承佑送到加護病房
        ，在加護病房門口遇到庚○○醫師，我一起送進加護病
        房…庚○○為謝承佑插管…」（見本院卷(二) 159頁）；
        另證人即加護病房當日值班護士戊○○亦在本院到場證
        述：「…庚○○醫師決定給予插管，然後我準備插管器
        具，庚○○執行插管…」（見本院卷(二) 161頁）。足見
        上訴人主張被上訴人庚○○未到場給予急救云云，並非
        事實，其進而執此主張被上訴人庚○○未善盡醫療注意
        義務云云，即不足取。
    (二)關於被上訴人丁○○部分；
      1.上訴人雖主張謝承佑出現窒息、發紺，可能係因趴睡所
        致云云。然查，被上訴人長庚醫院對於該院之新生兒，
        係採仰睡為原則，僅於新生兒有嚴重吐嗆奶、或因家屬
        要求之情況，始例外使新生兒趴睡（即俯臥），並會記
        載於嬰兒室護理記錄單，此業據被上訴人丁○○提出另
        4 名新生兒之嬰兒室護理記錄單可稽（見原審卷外放證
        物之被證 5）。本件謝承佑之嬰兒室護理記錄單上並未
        記載趴睡或俯臥，且謝承佑當時在嬰兒室內確係仰睡，
        亦據證人乙○○、辛○○在本院到場證述屬實（見本院
        卷(二)158、160頁），足見被上訴人丁○○並未使謝承佑
        趴睡或俯臥。上訴人空言臆測謝承佑係因趴睡始出現發
        紺、窒息現象云云，自不足取。
      2.雖上訴人又主張謝承佑係因嗆奶，始出現發紺、窒息狀
        況云云。然查，謝承佑被送至加護病房後，於插管時進
        行抽吸時，並無奶塊等異常發現，業據證人戊○○在本
        院到場證述：「陳（登璋）醫師插管，請呼吸治療師為
        其接上呼吸器，然後由我為他抽吸的動作，抽吸時只有
        一些透明類似口水的分泌物，數量很少」（見本院卷(二)
        161頁）， 並有加護病房護理記錄單可稽（見原審卷外
        放證物之被證 6）；復經證人乙○○證述：「…之後，
        我就回嬰兒室，整理床單並沒有發現有溢奶跡象」（見
        本院卷(二)158頁）；再經徵諸謝承佑於90年4月15日、同
        年月19日之胸部Ｘ光檢查報告亦載明肺部無活動性病灶
        （No  definite active  lung lesion）（見本院卷(二)
        173頁）； 且經原審囑託行政院衛生署醫事審議委員會
        鑑定結果亦認為：「…(四)根據病歷顯示，於急救過程中
        ，插管前之抽吸無發現異常奶塊，肺部Ｘ光檢查亦無異
        常發現，無證據顯示謝承佑因嗆奶而產生窒息致生ALTE
        。…」，有該會第 0000000號鑑定書足按（見原審重上
        字卷127、180頁）。雖上訴人提出謝承佑（90年） 4月
        15日病歷（見本院卷(一)56頁）、及90年 4月16日病歷（
        見本院卷(一)57頁），主張謝承佑當時肺部浸潤增加，並
        有肺炎（pneumonia）及阻塞（obstructive）之現象，
        應係嗆奶所致云云。然經本院囑託行政院衛生署醫事審
        議委員會補充鑑定結果，據復：「(四)…附件 7病歷（指
        90年 4月15日病歷，即本院卷(一)56頁）所指 "increase
        infiltration "乃指浸潤增加，但並不一定不正常，也
        並不必然是肺炎，檢視其Ｘ光片，正如同附件 9（即謝
        承佑之Ｘ光檢查報告）之正式報告所指，此Ｘ光片並未
        發現有明確之肺炎或其他病灶（No  definite  active
        lung lesion）。 因此，所謂肺部浸潤增加，與先前鑑
        定所言之「肺部Ｘ光檢查亦無異常發現」等語，並無不
        符。附件8（指90年4月16日病歷，即本院卷(一)57頁）內
        容只是實習醫師對於呼吸暫停（apnea）讀書報告， 並
        非針對此病童之病情。附件10為（90年） 4月27日之Ｘ
        光報告（即本院卷(二) 146頁），於右上肺葉有斑塊狀浸
        潤（Patchy infiltration in RUL），但檢視病童於（
        90年） 4月27日之肺部病變為後來產生之變化，與（90
        年） 4月15日之事件無關。胸部Ｘ光檢查之結果，對於
        是否有嗆奶，只有參考而無確定診斷之功用，即嗆奶並
        不一定產生胸部Ｘ光之變化，反之，胸部Ｘ光之變化，
        也不一定為嗆奶所致。根據病歷記載，於急救過程中，
        插管前之抽吸無發現異常奶塊，加以肺部Ｘ光檢查，亦
        無異常發現，因此無證據顯示病童係因嗆奶而產生窒息
        」，有該會第0000000號鑑定書足按（見本院卷(二)193、
        194頁）。
        足見上訴人主張謝承佑係因嗆奶而出現發紺、窒息現象
        云云，亦非可取。
      3.謝承佑於90年 4月14日14時40分入住嬰兒室後，護理人
        員先後於同日14時40分、17時、21時及翌（15）日凌晨
        3時30分，為謝承佑量測體溫共4次，有嬰兒室護理記錄
        單可稽（見本院卷(一)112、113頁），是上訴人主張被上
        訴人丁○○未注意觀察謝承佑之狀態云云，殊不足取。
        又謝承佑自入住嬰兒室後，在90年4月15日凌晨4時，突
        然出現發紺狀況之前，一直係處於穩定狀態，此有嬰兒
        室護理記錄單之記載可稽（見本院卷(一)112、113頁），
        自無為其量測血壓及安置監視器之必要，是上訴人執此
        主張被上訴人丁○○有疏失或未盡注意義務云云，亦不
        足取。
      4.謝承佑於90年4月15日凌晨4時許，在嬰兒室內出現全身
        發紺（cyanosis）之狀況，護理人員即被上訴人丁○○
        立即給予氧氣、拍背刺激及使用人工甦醒球等急救措施
        ，並由嬰兒室護士乙○○以call機聯絡醫師即被上訴人
        庚○○後，由被上訴人丁○○於4時2分將謝承佑急送加
        護病房，由被上訴人庚○○為謝承佑進行插管，並由加
        護病房醫護人員接手進行急救等情，有嬰兒室護理記錄
        單及加護病房護理記錄單可稽（見本院卷(一)113、114頁
        ），並經證人乙○○、辛○○在本院到場證述明確（見
        本院卷(二)158、159頁），足見被上訴人丁○○已在第一
        時間為謝佑進行急救。雖上訴人主張被上訴人丁○○未
        為謝承佑實施新生兒心肺復甦術等正確並有效之急救措
        施，係有疏失云云。惟經本院囑託行政院衛生署醫事審
        議委員會補充鑑定結果認為：「…(二)當病童發生發紺、
        缺氧之現象時，應立即給予急救。所謂心肺復甦術，包
        括暢通呼吸道、人工換氣、心外按壓、藥物給予等等，
        按病童不同的情況，給予不同程度的急救。根據嬰兒室
        護理記錄單記載（按即本院卷(一)113頁），當護理人員
        發現病童全身發紺後，『立即給予O2（氧氣）使用及拍
        背刺激後未恢復，再予以Ambu bagging（甦醒球正壓換
        氣）』，即為給予心肺復甦術。『缺氧缺血性腦病變』
        之發生，與缺氧之時間與程度有關。一旦有數分鐘之嚴
        重缺氧，即可能發生『缺氧缺血性腦病變』，且一旦發
        生後再給予心肺復甦術，僅可減輕此病變之繼續惡化，
        而無法避免之」（見本院卷(二) 193頁），足見被上訴人
        丁○○確有為謝承佑實施心肺復甦術等正確之急救措施
        ，殊不得以急救後仍無法避免發生「缺氧缺血性腦病變
        」，遽指被上訴人丁○○係有疏失或未善盡醫療義務之
        情事。
      5.按法院得命提出文書之原本；不從前項之命提出原本或
        不能提出者，法院依其自由心證斷定該文書繕本或影本
        之證據力，民事訴訟法第 354條第1項、第2項定有明文
        。茲被上訴人長庚醫院提出謝承佑之病歷中，90年 4月
        14日、15日之嬰兒室護理記錄單雖為影本，並據被上訴
        人表示原本已在影印過程中遺失而無從提出等情（見本
        院卷(一) 176頁）。惟查，上訴人於起訴時，即自行提出
        上開嬰兒室護理記錄單影本編為原證11（見原審北調字
        卷39頁），且從未就該影本與原本不符乙事提出質疑；
        及至提起上訴後，雖於95年 6月21日在本院提出書狀爭
        執該影本內容之真實（見本院卷(二) 214頁），然亦始終
        並未指出該影本與原本有何不符之處，本院因認上訴人
        所持有之上開影本，確係自原本影印而來，而被上訴人
        所稱原本於影印過程中不慎遺失乙事，堪信為真實，是
        本院及鑑定機關依據該影本而為認定，並無不當。
    (三)關於被上訴人己○○部分：
      1.謝承佑於91年6月27日上午9時，曾因解便不順而有哭鬧
        ，俟解便後即停止哭鬧；嗣於13時，護理人員為謝承佑
        更換尿片，並無哭鬧，平躺安睡中，肢體無異常；又13
        時30分，謝承佑有哭鬧、情緒激動、四肢僵直之情形，
        惟當時「肢體對稱無腫」；14時10分，因痰音重，故予
        抱起於護士腿上，予以chest care，此時並無哭鬧；俟
        14時30分，上訴人甲○○前往探視謝承佑，至床邊撫摸
        謝承佑時，謝承佑立即大哭，情緒激動，四肢僵直用力
        ，此後即不斷哭泣，至15時15分，始經上訴人甲○○發
        現謝承佑之左大腿腫起，經以Ｘ光檢查，證實左大腿骨
        折等情，有謝承佑91年 6月27日之護理記錄單可稽（見
        本院卷(一)127、128頁）；惟謝承佑因係罹患「缺氧缺血
        性腦病變」而長期臥床，且又長期服用抗癲癇藥物，極
        有可能導致骨質疏鬆，此亦據被上訴人提出「骨質疏鬆
        症」乙書可稽（見原審重訴字卷 101頁），尚難認係照
        顧不當所致。是上訴人主張上開骨折係發生於上訴人甲
        ○○探視之91年 6月27日14時30分以前，由於當時負責
        照顧謝承佑之護士即被上訴人己○○照顧不當所致云云
        ，即難逕予憑取。此外，復經原審囑託行政院衛生署醫
        事審議委員會鑑定結果亦認為：「…(五)根據病歷記載，
        於骨折發生當日 14:30以前，護理人員幫謝承佑更換尿
        布時並無哭鬧及異常發現，並無證據顯示病人有骨折之
        跡象。而發現其左腿有異常，是在 15:15許，而在當日
        15:55 分之Ｘ光片檢查發現有左腿骨骨折，但以此Ｘ光
        片無法判斷骨折正確之發生時間。(六)謝承佑為一腦性麻
        痺合併癲癇而長期住院之病患，住院期間曾發生其他多
        種狀況（如肺炎、泌尿道感染、胃食道逆流等）因而使
        用多種藥物。根據所提供的病歷（90年4月14日至5月14
        日及91年6月26日至9月28日），病童較長期使用之藥物
        為使用於錐體外徑路症候群（Biperiden）、 抗癲癇藥
        物（Valproate）、促進腦部血液循環（Vitamin  B6、
        Piracetam）、抗癲癇藥物（Clonazepam） 及化氮藥（
        Mucosolvan）等。謝承佑之骨折應屬於病理性骨折（即
        正常而不明顯的外力作用於不正常的骨頭，如骨質疏鬆
        等，所造成的骨折）。謝承佑因長期臥床，極易產生骨
        質疏鬆，而抗癲癇藥物經使用數年後，亦可能導致某種
        程度之骨質疏鬆」，亦有該會第 0000000號鑑定書足按
        （見原審重訴字卷 127頁），益見謝承佑係因自身骨頭
        不正常而致病理性骨折，尚非因被上訴人己○○施以不
        正常之外力所致。
      2.雖上訴人主張被上訴人己○○未於護理記錄內記載應以
        較諸照顧一般正常嬰兒為輕之外力照顧謝承佑，係違反
        護理人員法云云。惟查，護理人員法第25條僅規定：「
        護理人員執行業務時，應制作紀錄」，但應如何紀錄，
        則無明文規定，上訴人主張被上訴人己○○未為上開記
        載，係違反護理人員法云云，已非可取；況被上訴人己
        ○○縱有違反護理記錄記載之規定，其與謝承佑左大腿
        骨折之結果間，亦無因果關係存在，上訴人執此主張被
        上訴人己○○應就謝承佑之骨折負損害賠償責任，亦不
        足取。
    (四)復按民法191條之3雖規定危險事業、活動之侵權行為責任
      ，並就故意、過失之舉證責任予以倒置，惟觀諸該條文立
      法理由所列舉之危險活動，例如工廠排放廢水或廢氣、筒
      裝瓦斯廠裝填瓦斯、爆竹廠製造爆竹、使用炸藥開礦開山
      或燃放焰火等，均與醫療行為之性質迥異，蓋醫療過程中
      之危險，肇因於疾病惡化未為醫療所造成之風險，醫療目
      的乃在避免疾病本身之危險，並未積極增加原來所無之危
      險，依一般社會通念，醫療行為非危險工作或活動，是民
      法第191條之3之規定並不適用於醫療行為（見本院卷(二)26
      9之3至269之5頁）；況本件被上訴人均無過失，已如前述
      ，是上訴人亦無從依民法第191條之3之規定，請求被上訴
      人賠償之餘地。
    (五)綜合上開各項情節以觀，已足證明被上訴人長庚醫院所僱
      用之醫師即被上訴人庚○○、及所僱用之護士即被上訴人
      丁○○、己○○，於療護上訴人之子謝承佑之過程中，並
      無任何疏失或可歸責之事由，是上訴人本於侵權行為及不
      完全給付之法則，請求被上訴人連帶負損害賠償責任，即
      屬無據。
五、末按醫療行為非屬消費者保護法適用之對象，故無同法第 7
    條第 3項有關企業經營者無過失賠償責任規定之適用（見本
    院卷(二)269之6、269之13頁），此觀諸醫療法第82條第2項規
    定：「醫療機構及其醫事人員因執行業務致生損害於病人，
    以故意或過失為限，負損害賠償責任」即明。雖上開醫療法
    第82條第2項之規定，係於93年4月28日始經修正公布，惟就
    修正前之醫療行為，仍非不得據為法理而為適用。是上訴人
    主張被上訴人依消費者保護法第7條第3項之規定，應負無過
    失賠償責任，並據以請求被上訴人連帶負損害賠償責任，亦
    非有據。
六、綜上所述，上訴人本於民法第184條第1項前段、第191條之3
    、第194條、第195條第1項前段、第185條第1項、第188條第
    1項、第224條、第227條、第227條之1及消費者保護法第7條
    第1項、第3項之規定，在本院減縮請求被上訴人應連帶給付
    上訴人壬○○、甲○○各150萬元（含慰藉金135萬元及受扶
    養利益損失15萬元）及自91年11月19日起至清償日止，按年
    息5%計算之利息，自屬不應准許。從而原審所為上訴人敗訴
    之判決，並無不合。上訴論旨仍執前詞指摘原判決不當，求
    予廢棄改判，為無理由，應予駁回。
七、至兩造其餘之攻擊或防禦方法及未經援用之證據，經本院斟
    酌後，認為均不足以影響本判決之結果，自無逐一詳予論駁
    之必要，併此敘明。
八、據上論結，本件上訴為無理由，依民事訴訟法第449條第1項
    、第78條、第85條第1項前段，判決如主文。
中    華    民    國    95    年    8     月    8     日
                  民事第六庭  審判長法  官  林鄉誠
                                    法  官  彭昭芬
                                    法  官  梁玉芬
正本係照原本作成。
如不服本判決，應於收受送達後20日內向本院提出上訴書狀，其
未表明上訴理由者，應於提出上訴後20日內向本院補提理由書狀
（均須按他造當事人之人數附繕本）上訴時應提出委任律師或具
有律師資格之人之委任狀；委任有律師資格者，另應附具律師資
格證書及釋明委任人與受任人有民事訴訟法第 466條之一第一項
但書或第二項（詳附註）所定關係之釋明文書影本。
中    華    民    國    95    年    8     月    10    日
                                    書記官  常淑慧
附註：民事訴訟法第四百六十六條之一（第一項、第二項）：
對於第二審判決上訴，上訴人應委任律師為訴訟代理人。但上訴
人或其他法定代理人具有律師資格者，不在此限。
上訴人之配偶、三親等內之血親、二親等內之姻親，或上訴人為
法人、中央或地方機關時，其所屬專任人員具有律師資格並經法
院認為適當者，亦得為第三審訴訟代理人。


司法院資訊處製作；財團法人民間司法改革基金會備份。
